【裁判字號】    97,民著上,3
【裁判日期】    971120
【裁判案由】    著作權損害賠償
【裁判全文】
智慧財產法院民事判決
                                     97年度民著上字第3號
上  訴  人  甲○○
被上訴  人  乙○○
上列當事人間請求損害賠償事件，上訴人對於中華民國97年7 月
11日臺灣臺中地方法院96年度中智簡字第10號第一審判決提起上
訴，本院於97年11月6 日言詞辯論終結，判決如下：
    主  文
上訴駁回。
第二審訴訟費用由上訴人負擔。
    事實及理由
一、本件上訴人主張：伊於民國（下同）93年3 月22日完成紫微
    命盤電腦程式著作，並經臺灣臺中地方法院公證處第556 號
    認證在案，上開著作係著作權法第5 條第1 項第10款之電腦
    著作，而非紫微斗數通用表格著作或專屬名稱。被上訴人在
    市面公開流通的紫微斗數命盤格式，應屬著作權法第5 條第
    1 項第6 款書籍表達之圖形著作，非電腦程式著作。紫微斗
    數命盤佈局的方式，不論是電腦程式的表達方式或書籍的表
    達方式均大同小異，相似度接近百分之百，就電腦程式表達
    之紫微斗數命盤來說，被上訴人已構成侵害著作權之要件。
    再紫微斗數依營業祕密法第2 條之規定係屬營業祕密之程式
    ，文字內容的撰寫，非經過歷練是不可能寫得出來，被上訴
    人過去沒有任何寫程式之經歷，其宣稱有寫網站程式之能力
    顯係欺騙，爰依著作權法第88條、第84條規定提起本件訴訟
    ，求為判決：(一)被上訴人應給付上訴人新臺幣（下同）10萬
    元；(二)被上訴人應將經營百合命相廣場網停止紫微命盤公開
    傳輸，改為軟體發行紫微命盤。原審判決上訴人全部敗訴，
    上訴人提起上訴，並上訴聲明：(一)原判決廢棄。(二)被上訴人
    應給付上訴人10萬元；(二)被上訴人應停止百合命相廣場網站
    上紫微命盤之公開傳輸。
二、被上訴人則以：
  (一)上訴人所提認證文書上所載實為坊間傳統通用之紫微斗數命
    盤格式，並非原告所稱之電腦程式，且自宋朝即已流傳公用
    至今之紫微斗數名詞、表格皆為坊間所通用，依著作權法第
    9 條第3 款規定自不得為著作權之標的甚明。被上訴人迄今
    已有3 本紫微斗數著作書籍在市面公開流通，各該書籍內容
    均載有被上訴人慣用之紫微斗數命盤格式，且各該命盤佈局
    方式均與上訴人經認證之紫微命盤不同。又被上訴人具有撰
    寫網站程式能力，百合命相廣場網站上包括紫微命盤在內之
    全部程式均為被上訴人自行撰寫，並無抄襲上訴人之紫微斗
    數命盤格式，被上訴人公開傳輸自行設計之紫微斗數命盤係
    屬合法行為，無須經上訴人之授權。
  (二)被上訴人自89年間已開始籌劃建立百合命相廣場算命網站，
    於89年9 月前獨自以Microsoft 版本的Visual Basic程式語
    法完成「乙○○三合紫微斗數專用命盤」和「乙○○飛星四
    化紫微斗數專用命盤」共兩款可在電腦單機上執行運算之紫
    微斗數命盤電腦程式，被上訴人並於89年10月至12月間和電
    腦程式工程師顏俊民共同將上述兩款紫微斗數命盤原始程式
    碼以VBScript腳本語言程式語法修改為適合在Microsoft 版
    本之IIS （Internet Information Service）平台上進行編
    譯和運算的ASP （Active Server Pages ），嗣由顏俊民上
    傳至其所經營管理之電腦伺服器，並以百合命相廣場網站名
    稱開放連結進行營運。90年春節過後，顏俊民未告知而結束
    上開電腦主機代管業務，被上訴人乃於90年4 月底將百合命
    相廣場網站程式和內容資料庫移置於中壹資訊有限公司之虛
    擬主機，供不特定網友下載紫微斗數命盤。百合命相廣場網
    站供網友下載之紫微斗數命盤，自89年完成程式設計後，被
    上訴人已多次修改該命盤之電腦程式碼，是以百合命相廣場
    網站上之紫微命盤樣式及該命盤程式著作權均屬被上訴人所
    有。
  (三)並聲明：上訴駁回。
三、本院得心證之理由：
  (一)按著作權法第3 條第1 項第1 款規定：「著作︰指屬於文學
    、科學、藝術或其他學術範圍之創作」、第10條之1 規定：
    「依本法取得之著作權，其保護僅及於該著作之表達，而不
    及於其所表達之思想、程序、製程、系統、操作方法、概念
    、原理、發現」，是以著作人須本於自己獨立之思維、智巧
    、技匠而為具有原創性之創作，並非抄襲、改竄、剽竊或模
    仿自他人之著作。此種思想或情感之人類精神上心智活動作
    用須具有最少限度、微量之創意性（Minimal Requirement
    of Creativity ）程度，而足以表現出著作人之個別性或獨
    特性，倘兩作品以不同的表現形式傳達同一抽象的意念，只
    要係著作人獨立創作而無抄襲或改作他人之著作，縱有雷同
    或相似，仍同受著作權法之保護。次按，電腦程式著作為著
    作權法第5 條例示之著作的一種，係指包括直接或間接使電
    腦產生一定結果為目的所組成指令組合之著作，由於著作權
    之保護僅及於著作之表達，而不及於其所表達之思想、程序
    、製程、系統、操作方法、概念、原理、發現，故以原始碼
    或目的碼等方式所表達之電腦程式均係著作權法所保護之電
    腦程式著作。著作權人倘主張其電腦程式著作權遭侵害，其
    應先舉證證明他人依社會通常情形有合理之可能性接觸其著
    作，且他人創作之電腦程式與其著作之內容實質相似。
  (二)本件上訴人主張其就紫微命盤電腦程式有著作權，並提出經
    台中地方法院公證處認證之聲明書及附件1 至4 為證，惟經
    核閱該聲明書係記載：「茲聲明檢附紫微斗數命盤乙份係申
    請人自製電腦程式所生之文件版本，如有抄襲願負法律責任
    ，為爾後如有著作權糾紛之參考文件，特此聲明。」（見原
    審卷第78頁），足見其所檢附之資料僅為紫微斗數命盤，而
    非電腦程式之原始碼或目的碼，且附件1 至4 之文件內容亦
    均係紫微斗數命盤（見本院卷第13-16 頁），縱上開命盤資
    料均係經由電腦程式運算後而於電腦螢幕上所顯示之資料，
    然該命盤資料係語文著作，而非電腦程式著作之本身。此外
    ，上訴人雖提出Yahoo 拍賣資料用以證明其曾販賣紫微斗數
    命盤軟體予他人（見原審卷第32頁），然上開拍賣資料亦僅
    得佐證販賣軟體之事實，而無從知悉其著作權人為何人，是
    以依上開證據資料尚無從證明上訴人所主張之電腦程式著作
    之內容，更遑論電腦程式係由上訴人所撰寫或創作。
  (三)其次，上訴人主張其紫微命盤電腦程式著作係於93年3 月22
    日完成，惟依被上訴人所呈之電子郵件資料顯示，被上訴人
    曾先後於92年8 月4 日、93年1 月11日、93年1 月13日回覆
    不特定人連結至百合命相廣場網站諮詢命盤分析之結果（見
    本院卷第92、94至98頁），參以證人即中壹資訊有限公司負
    責人丙○○亦結證稱：被上訴人於90年4 月起與中壹公司簽
    租賃虛擬主機契約，把他的百合命相廣場網站www.lead.idv
    .tw 放在我們公司的機房的虛擬主機。簽約時有看過被上訴
    人所經營百合命相廣場網站之服務內容，在網站內容大概就
    是被上訴人個人簡介，可以在網站上輸入個人生辰資料，可
    以得到個人免費的紫微斗數命盤的畫面，後來有些要付費是
    因為被上訴人與資策會有談一個付費的合作方案，之後才提
    供付費服務。90年4 月間百合命相廣場網站已經提供紫微斗
    數命盤的服務，網站內容的程式是由被上訴人自行上傳等語
    （見本院卷第141 頁），並有虛擬主機租賃合約書一紙附卷
    可佐（見原審卷第72頁），另參酌被上訴人係私立聯合工專
    機械工程科動力組畢業，曾修習電子計算機應用之學分，並
    曾參加微電腦CAD 班之技術進修訓練課程，亦有畢業證書、
    成績單及結業證書影本在卷足憑（見本院卷第150-152 頁）
    ，是以被上訴人辯稱其於93年3 月22日前即已創作紫微斗數
    命盤電腦程式等情，應堪採信。
  (四)綜上，上訴人迄未提出其電腦程式著作之內容以資比對，復
    未證明其為電腦程式著作之著作權人，抑或被上訴人有何接
    觸其電腦程式著作暨被上訴人之電腦程式與其著作之內容實
    質相似，自難認被上訴人所經營之百合命相廣場網站上之紫
    微斗數命盤電腦程式有何侵害上訴人之著作權。
四、綜上所述，上訴人依據著作權法第88條、第84條規定，請求
    被上訴人給付10萬元及停止百合命相廣場網站上紫微斗數命
    盤之公開傳輸，為無理由。從而，原審所為上訴人敗訴之判
    決，並無不合，上訴論旨仍執前詞指摘原判決不當，求予廢
    棄改判，為無理由，應予駁回。
五、至兩造其餘之攻擊或防禦方法及未經援用之證據，經本院斟
    酌後，認為均不足以影響本判決之結果，自無逐一詳予論駁
    之必要，併此敘明。
六、據上論結，本件上訴為無理由，依民事訴訟法第449 條第1
    項、第78條，判決如主文。
中    華    民    國    97    年    11    月    20    日
                  智慧財產法院第一庭
                              審判長法  官  李得灶
                                    法  官  王俊雄
                                    法  官  林欣蓉
正本係照原本作成。
如不服本判決，應於收受送達後20日內向本院提出上訴書狀，其
未表明上訴理由者，應於提出上訴後20日內向本院補提理由書狀
（均須按他造當事人之人數附繕本）上訴時應提出委任律師或具
有律師資格之人之委任狀；委任有律師資格者，另應附具律師資
格證書及釋明委任人與受任人有民事訴訟法第466條之1第1項但
書或第2項（詳附註）所定關係之釋明文書影本。
中    華    民    國    97    年    11    月    20    日
                                    書記官  周其祥
附註：
民事訴訟法第466條之1（第1項、第2項）：
對於第二審判決上訴，上訴人應委任律師為訴訟代理人。但上訴
人或其他法定代理人具有律師資格者，不在此限。
上訴人之配偶、三親等內之血親、二親等內之姻親，或上訴人為
法人、中央或地方機關時，其所屬專任人員具有律師資格並經法
院認為適當者，亦得為第三審訴訟代理人。


司法院資訊處製作；財團法人民間司法改革基金會備份。
